【裁判字號】    89,上訴,1498
【裁判日期】    891212
【裁判案由】    妨害自由
【裁判全文】
臺灣高等法院臺南分院刑事判決          八十九年度上訴字第一四九八號  Ａ
      上  訴  人
      即  被  告  甲  ○  ○
右上訴人因妨害自由案件，不服臺灣臺南地方法院八十八年度訴字第二二二號中華民
國八十九年十月三日第一審判決（起訴案號：臺灣臺南地方法院檢察署八十七年度偵
字第七九七九號)，提起上訴，本院判決如左：
      主      文
原判決撤銷。
甲○○共同以非法方法，剝奪人之行動自由，處有期徒刑伍月。
      事      實
一、甲○○認乙○○（66、03、31出生）積欠其債務，於民國八十六年八月三十一日
    二十時許，與綽號「彬仔」、「益仔」、「秀雄」之三名不詳姓名之成年男子，
    共同基於剝奪乙○○行動自由之犯意聯絡，至台南市○○路○段一五六號「哥爸
    妻夫」旅館六一二號乙○○居住之房間內，以掌摑其臉頰之非法方法使乙○○不
    敢反抗，將其強押至台南市五期重劃區內一間不詳名稱之茶行，迫使乙○○簽發
    如附表所示之本票三張共計新台幣（下同）一百萬元，交與甲○○。嗣於八十六
    年九月二十七日上午一時許，乙○○告知其母前開事項，由其母向甲○○佯稱在
    台南市○○路○段一五六號前欲清償借款事宜後，報警當場查獲，並自甲○○身
    上扣得附表所示之本票三張。
二、案經台南市警察局第一分局報告台灣台南地方法院檢察署檢察官偵查起訴。
      理      由
一、訊據上訴人即被告甲○○固坦承於八十六年九月二十七日凌晨一時許，在台南市
    ○○路○段一五五號前，欲向被害人乙○○索取本票票款時為警查獲，惟否認涉
    有妨害自由犯行，辯稱：八十六年八月三十一日晚上八時許，伊並未夥同綽號「
    彬仔」等三名不詳姓名之成年男子，強迫被害人從台南市○○路○段一五五號「
    哥爸妻夫」旅館至台南市五期重劃區一家茶行簽立本票；因「言喜」之不詳姓名
    男子積欠其債務，而被害人乙○○亦積欠「言喜」債務，乙○○係被「言喜」之
    人強押至茶行簽立本票後，「言喜」始通知其到茶行拿本票，伊並不知乙○○被
    強迫到茶行及立本票之情事云云。
二、查被告於八十六年八月三十一日二時許，以掌摑被害人乙○○臉頰之強暴方法，
    使乙○○不敢反抗，強押被害人自台南市○○路○段一五五號「哥爸妻夫」旅館
    至台南市五期重劃區一家茶行，迫使被害人簽立本票三張並交付與被告等情，業
    據被告於八十六年九月二十七日警訊中坦承無訛，核與被害人乙○○於警訊中之
    指訴相符，並有被告於八十六年九月二十七日被逮捕時，自其身上查獲之被害人
    簽立本票三張在卷可證，足徵被告於第一次警訊中之自白與事實相符，堪以採信
    。被告於原審及本院調查時翻異前詞改稱：係一名綽號「言喜」之男子夥同他人
    強押被害人前去茶行簽立本票云云，被害人於原審亦附和其詞稱：係綽號「言喜
    」之人，事後打電話要被告至茶行向被告拿本票，被告並未強押及迫其簽發本票
    云云。惟經原審隔離訊問被告與被害人當天情形，被告供稱：當日六時許，曾與
    被害人在「哥爸妻夫」旅館碰面，隨後離去，被害人為人押去茶行後，始在茶行
    再度見面云云。而被害人則稱：當日與被告僅在台南市沙卡里巴附近的茶行碰面
    云云，嗣經原審提示警訊筆錄，被害人始改稱：被告當日亦在五期茶行，被告未
    與其自「哥爸妻夫」旅館至茶行，伊被押至茶行簽完本票後，「言喜」始打電話
    叫被告過來云云（參見八十九年四月十三日調查筆錄），二人說法大相逕庭，顯
    見被害人於原審調查中所為有利於被告之說詞係迴護之詞，不足採信，應以被害
    人於警訊時之指訴為可採。況若被害人確為綽號「言喜」之人強迫至茶行簽立本
    票，何以被告自警訊、偵查、甚而原審八十八年三月十日審理時，均自承與被害
    人同往茶行，從未提及綽號「言喜」之人參與其事？而被害人於報案及警訊中，
    亦未提及有綽號「言喜」之人參與。況本件係被害人母親於八十六年九月二十七
    日與被告相約表示欲交付票款，並於被告前來取款之際報警予以逮捕，此為被告
    所承認，若該三張本票係「言喜」強迫被害人簽立而非被告所為，被害人何以未
    報警逮捕綽號「言喜」之男子，反而報警逮捕被告？再者被告自稱其對「言喜」
    有近百萬之債權，足見其關係非淺，然被告竟無法提供「言喜」之人別資料以供
    調查，堪認被告辯稱本件強迫被害人自「哥爸妻夫」旅館至茶行並簽立本票三張
    之人係「言喜」其人所為云云，係杜撰卸責之詞，不足採信，其犯行堪以認定。
三、核被告所為係犯刑法第三百零二條第一項之剝奪行動自由罪。被告與綽號「彬仔
    」、「益仔」、「秀雄」之不詳姓名男子共四人間，有犯意之連絡及行為之分擔
    ，為共同正犯。原審予以論罪科刑，固非無見，惟按刑法第三百零二條第一項及
    第三百零四條第一項之罪，其所保護之法益均為被害人之自由，而私行拘禁，仍
    不外以強暴、脅迫為手段，其罪質本屬相同，惟第三百零二條第一項之法定刑，
    既較第三百零四條第一項為重，則以私行拘禁之方法妨害人自由，縱其目的在使
    人行無義務之事，或妨害人行使權利，仍應逕依第三百零二條第一項論罪，並無
    適用第三百零四條第一項之餘地（最高法院二十九年上字第三七五七號判例），
    原審未察，誤依檢察官所引起訴法條，認被告另犯刑法第三百零四條第一項之罪
    ，尚有未合。被告上訴意旨猶執前詞否認犯罪雖不足採，惟原判決既有可議，自
    應由本院將原判決撤銷改判。審酌被告犯罪之動機、目的及犯罪後否認犯行等一
    切情狀，量處如主文第二項所示之刑。
據上論結，應依刑事訴訟法第三百六十九條第一項前段、第三百六十四條、第二百九
十九條第一項前段，刑法第二十八條、第三百零二條第一項，罰金罰鍰提高標準條例
第一條前段，判決如主文。
本案經檢察官楊秀美到庭執行職務。
中    華    民    國      八十九      年      十二      月      十二    日
                                  臺灣高等法院臺南分院刑事第三庭
                                      審判長法官  楊    省    三
                                            法官  林    勝    木
                                            法官  黃    三    哲
右正本證明與原本無異。
如不服本判決，應於判決送達後十日內向本院提出上訴狀，其未敘述理由者並應於提
出上訴狀後十日內向本院補提理由書（應附繕本)。
                                      法院書記官  陳    嘉    琍
中    華    民    國      八十九      年      十二      月      十三    日
附錄法條：
刑法第三百零二條第一項：
私行拘禁或以其他非法方法，剝奪人之行動自由者，處五年以下有期徒刑、拘役或三
百元以下罰金。
附表：
┌───┬─────┬─────────┬──────────────┐
│編  號│發 票 人  │本  票  號  碼    │金                     額   │
├───┼─────┼─────────┼──────────────┤
│  一  │乙 ○ ○  │二００六九三號    │新台幣三十萬元              │
├───┼─────┼─────────┼──────────────┤
│  二  │乙 ○ ○  │二００六九四號    │新台幣三十五萬              │
├───┼─────┼─────────┼──────────────┤
│  三  │乙 ○ ○  │二００六九五號    │新台幣三十五萬              │
└───┴─────┴─────────┴──────────────┘


司法院資訊處製作；財團法人民間司法改革基金會備份。
